臺灣高雄地方法院刑事判決　　　　　　　　　　　　　九十一年度訴字第七七二號
　　公　訴　人　臺灣高雄地方法院檢察署檢察官
　　被　　　告　寅○○
　　指定辯護人　本院公設辯護人壬○○
右列被告因偽造有價證券等案件，經檢察官提起公訴（九十年度偵字第二三三七八號
），本院判決如左：
    主  文
寅○○連續意圖供行使之用，而偽造有價證券，處有期徒刑肆年。
偽簽「己○○」、「子○○」名義之標單各貳紙；偽簽「章金美」、「宋怡真」、「
沈芳娟」、「宋欣平」、「黃麗卿」、「魏伶凌」名義之標單各壹紙，共計拾紙；偽
造「己○○」為發票人、票據號碼分別為0000000、0000000號、發票
日分別為八十八年十二月二十五日、八十九年八月二十五日、面額均為壹萬元之本票
貳紙，均沒收。
    事  實
一、寅○○先後於民國八十七年九月二十五日、八十八年十二月五日，在高雄縣鳳山
    市○○路東巷七五弄四八號住處，邀集丙○○、己○○、辛○○、戊○○、卯○○、乙○○、丁○○、辰○○、丑○○、癸○○、甲○○、庚○○等人為會員，
    由其自任會首，召集每會會金均為新臺幣（下同）一萬元，會期分別為自八十七
    年九月二十五日起至九十年八月二十五日止、八十八年十二月五日起至九十一年
    七月五日止，會員連同會首分別共計為三十六人、三十七人，均採內標制，分別
    名為大家旺、旺旺互助會二會，其中該八十八年十二月五日所起之旺旺互助會之
    會員「章金美」、「宋怡真」、「沈芳娟」、「宋欣平」、「黃麗卿」、「魏伶
    凌」係自行虛列人頭入會（均參加一會）。寅○○基於行使偽造私文書、詐欺取
    財之概括犯意，分別於八十八年二月二十五日、八十八年十二月二十五日、八十
    九年八月二十五日，在上址，以偽簽「子○○」、「己○○」名義之署名並填寫
    所出利息之方式，偽造屬準私文書之標單三紙（未據扣案），標得大家旺互助會
    之會款（於八十八年二月二十五日冒標子○○一會；於八十八年十二月二十五日
    、八十九年八月二十五日冒標己○○二會），並對外佯稱此三會分別由子○○、
    己○○標取，並持該等偽造之標單向大家旺互助會之活會會員行使，使該互助會
    之活會會員陷於錯誤而交付扣除冒標時得標金額之會金，足生損害於子○○、己○○，且寅○○為取信活會會員甲○○得以順利收取會金，竟基於意圖供行使之
    用之概括犯意，先後於不詳時地，未經己○○之同意或授權，以其名義，填寫發
    票日分別為八十八年十二月二十五日、八十九年八月二十五日，票面金額均為一
    萬元之本票二張（票據號碼為0000000及0000000號，均未據扣案
    ），偽簽己○○之署名，並偽造按捺己○○之指印各二枚，完成發票行為後，以
    充作死會會款交付活會會員甲○○收執，而向不知有詐之活會會員甲○○收取扣
    除冒標時得標金額之會金。寅○○又承前開同一之詐欺取財之概括犯意，明知八
    十八年十二月五日其所召組之旺旺互助會之會員「章金美」、「宋怡真」、「沈
    芳娟」、「宋欣平」、「黃麗卿」、「魏伶凌」係自行虛列人頭入會，於該互助
    會召集時，以會首身分，向丙○○等人會員，詐取共計三十七萬元，足生損害於
    丙○○等互助會會員。寅○○復基於上開同一詐欺取財、行使偽造私文書之概括
    犯意，先後於不詳時間，在上址，以偽簽「章金美」、「宋怡真」、「沈芳娟」
    、「宋欣平」、「黃麗卿」、「魏伶凌」等虛列會員、「子○○」名義之署名並
    填寫所出利息之方式，偽造屬準私文書之標單七紙（未據扣案），標得旺旺互助
    會之會款，並對外佯稱此七會由該七人標取，並持該等偽造之標單向旺旺互助會
    之活會會員行使，使該互助會之活會會員陷於錯誤而交付扣除冒標時得標金額之
    會金，足生損害於章金美、宋怡真、沈芳娟、宋欣平、黃麗卿、魏伶凌、子○○
    。迨至八十九年十月，寅○○宣布止會，未能清償上開二互助會活會會員會款，
    且會員甲○○持上揭本票向己○○提示，己○○表示上揭本票二紙均非其所簽發
    ，始知上情。經結算，丙○○、己○○、辛○○、戊○○、卯○○、乙○○、丁○○、辰○○、丑○○、癸○○、甲○○、庚○○，因寅○○虛列會員入會及冒
    標，各自依序受有六十二萬六千六百九十五元、二十七萬六千二百七十六元、六
    十七萬五千三百八十一元、十六萬八千六百三十八元、二十一萬六千六百六十四
    元、二十二萬三千四百九十八元、十一萬一千七百四十九元、二十二萬三千四百
    九十八元、十萬元、二十萬六千三百七十元、二十二萬元、十萬八千七百四十九
    元之損害。
二、案經丙○○、己○○、辛○○、戊○○、卯○○、乙○○、丁○○、辰○○、丑
    ○○、癸○○、甲○○及庚○○訴由臺灣高雄地方法院檢察署檢察官偵查起訴。
    理  由
一、訊據被告寅○○矢口否認有何偽造有價證券、行使偽造私文書、詐欺取財之犯行
    ，辯稱：伊曾徵得己○○口頭同意以其名義簽發本票，伊有向子○○借會；並未
    冒標己○○、子○○之會；章金美、宋怡真、沈芳娟、宋欣平、黃麗卿及魏伶凌
    等旺旺互助會會員，係透過朋友即一綽號「阿雄」之真實姓名年籍不詳之男子所
    介紹，而向伊參加互助會，渠等確已標走會款，惟標會日期伊未紀錄，現亦無法
    覓得阿雄及章金美、宋怡真、沈芳娟、宋欣平、黃麗卿、魏伶凌等人，並未冒標
    渠等之會，且伊係因經濟因素一時無法清償會款，正欲設法陸續清償欠款，並未
    對告訴人詐欺云云。惟查：右揭犯罪事實，業據告訴人丙○○、己○○、辛○○
    、戊○○、卯○○、乙○○、丁○○、辰○○、丑○○、癸○○、甲○○及庚○○指述綦詳，證人子○○於偵審中一致結證稱：伊參加被告所召組之上開二互助
    會各一會，均為活會，伊並未借會予被告等語（見偵查卷九十年十二月六日訊問
    筆錄、本院九十一年九月十七日審判筆錄）；告訴人己○○於偵審中亦一致陳稱
  ：伊參加被告所召組之上開二互助會共三會（大家旺互助會二會，旺旺互助會一
    會），八十九年九月二十五日伊始標得大家旺互助會一會，然被告事後並未交付
    得標會款予伊，伊始得知被告冒標伊會，且伊未開立系爭本票二紙予被告，亦未
    同意被告代伊簽發系爭本票二紙等語（見偵查卷九十年十一月十九日訊問筆錄、
    本院九十一年五月六日訊問筆錄）。又被告雖供稱：章金美、宋怡真、沈芳娟、
    宋欣平、黃麗卿、魏伶凌等人，係透過友人「阿雄」之介紹，而參加其所召組之
    互助會云云，然被告對於「阿雄」及章金美、宋怡真、沈芳娟、宋欣平、黃麗卿
    、魏伶凌等人之真實姓名暨年籍及渠等之聯絡方式，均未能提供本院供查證，而
    被告既為該互助會之會首，理應對於該互助會會員之姓名年籍、身分、聯絡方式
    及財務狀況等，負查核之義務，以防止日後該等會員倒會而無法求償，豈有不知
    之理，且告訴人等依會單上所記載章金美等人之聯絡電話查詢結果，或為空號，
    或無此人，或未參加該旺旺互助會，是應認章金美、宋怡真、沈芳娟、宋欣平、
    黃麗卿、魏伶凌等人均為虛列人頭會員。綜上各點，被告既未能舉證確經證人子
    ○○之同意借會，及確得告訴人己○○之同意或授權簽發其名義之系爭本票二紙
    以充作告訴人己○○得標交付死會會款之憑證，又章金美、宋怡真、沈芳娟、宋
    欣平、黃麗卿、魏伶凌等人均為被告擅以其等之名義自行虛列人頭入會，以會首
    之身分，向會員詐取首會會款，並偽簽子○○、己○○、章金美、宋怡真、沈芳
    娟、宋欣平、黃麗卿、魏伶凌等人之標單冒標會款，進而分別持偽造之標單向其
    所召組之上開二互助會之活會會員行使，使該二互助會之活會會員陷於錯誤而交
    付扣除冒標時得標金額之會金，是被告所辯，顯係事後卸責之詞。此外，復有會
    單二紙、本票二紙均為影本附卷可稽。本件事證明確，被告之犯行洵堪認定。
二、查被告偽造標單持之向活會會員詐取會款，核其所為，係犯刑法第二百十六條、
    第二百二十條、第二百十條之行使偽造準私文書罪、刑法第三百三十九條第一項
    之詐欺取財罪。被告偽造子○○、己○○、章金美、宋怡真、沈芳娟、宋欣平、
    黃麗卿、魏伶凌等人之署名及按捺指印於標單之準私文書上，復持以行使，其偽
    造署名及按捺指印為偽造屬準私文書之標單之階段行為，而其偽造屬準私文書之
    標單之低度行為，為行使偽造私文書之高度行為所吸收，不另論罪。本件被告為
    取信於告訴人甲○○能得以順利取得得標之會款而偽造己○○名義之本票二紙交
    付告訴人甲○○供作繳交死會會款之用，致告訴人甲○○陷於錯誤而交付得標會
    款，核其所為，係犯刑法第二百零一條第一項之偽造有價證券罪，而被告對告訴
    人甲○○雖亦有詐欺取財之犯行甚明，惟因本票為有價證券，偽造是項證券而行
    使之，本含有詐欺性質，其詐欺行為不應另行論罪（三十一年上字第四０九號參
    照），故被告上開詐欺行為為其偽造有價證券行為所包括，不另論罪。被告於本
    票上偽造己○○之署名及按捺指印，及偽造本票後之行使行為，分別係其偽造有
    價證券之部分行為、低度行為，亦均不另論罪。公訴人認被告此部分之犯行，除
    犯偽造有價證券，另犯刑法第二百十七條第一項之偽造署押罪、第三百三十九條
    第一項之詐欺取財罪，尚有誤會，惟公訴意旨認此部分與被告前開有罪部分有裁
    判上一罪關係，爰不另為無罪之諭知。被告先後多次偽造有價證券、行使偽造準
    私文書、詐欺取財之犯行，均時間緊接，犯意概括，所犯構成要件相同，均應依
    連續犯之規定，分別論以一罪。被告先後同時以一冒標之行為向多位會員取得會
    款，為想像競合犯，應依刑法第五十五條之規定，從一重處斷。被告所犯上開三
    罪間，有方法結果之牽連關係，應依刑法第五十五條之規定，從一重之偽造有價
    證券處斷，公訴人認被告所犯偽造有價證券罪及行使偽造私文書，與詐欺取財罪
    間，分別具方法結果之牽連關係，為牽連犯，應分別從一重偽造有價證券罪及行
    使偽造私文書罪處斷，而該偽造有價證券及偽造私文書二罪間，犯意各別，罪名
    有異，應予分論併罰，尚有誤會。至被告偽造己○○之本票二張，其被害法益仍
    僅一個，不能以其同時偽造之張數，而計算其法益，附此敘明。茲審酌被告召組
    互助會，竟虛列人頭入會，並偽簽己○○名義之本票二紙，冒標互助會會員八人
    共十會之會款，金額共高達三百餘萬元，僅與告訴人己○○達成和解，此有和解
    書一份在卷可參，尚未與其餘告訴人等達成和解，及犯後否認犯行等一切情狀，
    爰量處如主文所示之刑，以資懲儆。被告所偽造己○○為發票人之有價證券本票
    二紙，雖未據扣案，然不能證明業已滅失，爰依刑法第二百零五條之規定宣告沒
    收，至其上己○○之署名及按捺指印各二枚，不另為沒收。至被告偽以子○○、
    己○○、章金美、宋怡真、沈芳娟、宋欣平、黃麗卿、魏伶凌之名所出示之標單
    十紙（其上有偽簽子○○、己○○、章金美、宋怡真、沈芳娟、宋欣平、黃麗卿
    、魏伶凌之署名），為被告所有供犯罪所用之物，雖亦未據扣案，爰依刑法第三
    十八條第一項第二款之規定宣告沒收，至其上之署名，不併予宣告沒收。
三、公訴意旨另略以：寅○○明知無「莊美珍」之人，竟假冒其名義虛列於互助會會
    單上，向其他會員收取會款，嗣因被告無力付會款，遂央求甲○○受讓莊美珍會
    份，由甲○○繳交會款。經查，被告於本院中固始終無法提出其所召組之大家旺
    互助會會單上名列之會員「莊美珍」之年籍資料供本院查證是否真有其人，惟後
    於該助會進行至第四會時，由告訴人甲○○受讓莊美珍之上開互助會一會，並已
    繳付先前三會之會款共三萬元予被告，而告訴人甲○○受讓該會後，均有按期繳
    付會款等情，為告訴人甲○○所陳稱在卷，是縱該互助會是否真有「莊美珍」之
    人尚非無疑，然被告既已覓得告訴人甲○○受讓該會，告訴人甲○○亦已按期繳
    付會款，嗣因被告無力維持互助會而宣布止會，亦難認被告就此部分有詐欺取財
    之犯行，惟公訴意旨認此部分與前開有罪部分有裁判上一罪之關係，爰不另為無
    罪之諭知，附此敘明。
據上論斷，應依刑事訴訟法第二百九十九條前段，刑法第五十六條、第二百零一條第
一項、第二百零五條、第二百十六條、第二百二十條、第二百十條、第三百三十九條
第一項、第五十五條、第三十八條第一項第二款，罰金罰鍰提高標準條例第一條前段
，判決如主文。
本案經檢察官朱秋菊到庭執行職務。
中    華    民    國     九十一     年      十      月      二十五      日
                                  臺灣高雄地方法院刑事庭
                                      法  官  何悅芳
右正本證明與原本無異。
如不服本判決，應於判決送達後十日內，向本院提出上訴狀。
                                      書記官  顏宗貝
中    華    民    國     九十一     年      十      月      二十五      日
附錄本案論罪科刑法條：
刑法第二百零一條第一項：
意圖供行使之用，而偽造、變造公債票，公司股票或其他有價證券者，處三年以上十
年以下有期徒刑，得併科三千元以下罰金。
刑法第二百十六條：
行使第二百十條至第二百十五條之文書者，依偽造、變造文書或登載不實事項或使登
載不實事項之規定處斷。
刑法第二百二十條：
在紙上或物品上之文字、符號，依習慣或特約，足以為表示其用意之證明者，關於本
章之罪，以文書論。
刑法第二百十條：
偽造、變造私文書，足以生損害於公眾或他人者，處五年以下有期徒刑。
刑法第三百三十九條第一項：
意圖為自己或第三人不法之所有，以詐術使人將本人或第三人之物交付者，處五年以
下有期徒刑、拘役或科或併科一千元以下罰金。
